臺灣高等法院臺中分院民事判決
109年度建上字第50號
上  訴  人  
即被上訴人  
即追加原告  國登營造股份有限公司

法定代理人  邱翠蓮  
訴訟代理人  賴錦源律師
被上訴人  
即上訴人  
即追加被告  科技部中部科學園區管理局

法定代理人  許茂新  
訴訟代理人  林亮宇律師
            王雲玉律師
上列當事人間請求返還不當得利等事件，兩造對於民國109年4月
24日臺灣臺中地方法院103年度建字第171號第一審判決各自提起
上訴，國登營造股份有限公司並為訴之追加，本院於110年10月2
6日言詞辯論終結，判決如下：
    主  文
原判決關於命科技部中部科學園區管理局給付國登營造股份有限
公司新臺幣44,453,992元本息及該部分假執行之宣告暨訴訟費用
（除確定部分外）之裁判，均廢棄。
上開廢棄部分，國登營造股份有限公司於第一審之訴及假執行之
聲請均駁回。
國登營造股份有限公司之上訴及追加之訴均駁回。
第一審（除確定部分外）及第二審（兼含兩造上訴及國登營造股
份有限公司追加之訴）訴訟費用，由國登營造股份有限公司負擔
。
    事實及理由
壹、程序事項： 
一、上訴人即被上訴人即追加原告國登營造股份有限公司（下稱
    國登公司）於原審請求被上訴人即上訴人即追加被告科技部
    中部科學園區管理局（下稱中科管理局）給付國登公司新臺
    幣（下同）98,955,523元本息。原審判決中科管理局應給付
    國登公司44,453,992元本息，另駁回國登公司其餘之訴及假
    執行之聲請。而國登公司就原審駁回其請求中科管理局給付
    29,460,833元本息部分（計算式：98,955,523-44,453,992-
    25,040,698=29,460,833），未聲明不服，此部分非本院審
    理範圍，以下不為論述。
二、當事人於第二審為訴之變更或追加，非經他造同意，不得為
    之，但擴張或減縮應受判決事項之聲明者，不在此限，民事
    訴訟法第446條第1項、第255條第1項第3款定有明文。國登
    公司就直接工程費部分，於原審請求金額為18,710,512元，
    於第二審請求金額為18,926,456，其中差額215,944元，核
    屬擴張應受判決事項之聲明，符合上開准予追加之規定，應
    予准許。
貳、國登公司主張：
一、關於不當得利法律關係部分：伊標得行政院國家科學委員會
    中部科學工業園區開發籌備處（即中科管理局之前身）所發
    包之「中部科學園區台中基地開發工程污水放流管線工程」
    第三標（下稱系爭工程），兩造於民國94年8月3日簽訂工程
    採購契約（下稱系爭契約），約定工程總價為13億720萬元
    。系爭工程於臺中市○○路、○○路等路段進行挖掘，道路主管
    機關即臺中市政府多次對中科管理局為行政裁罰，該等行政
    裁罰之原因均不可歸責於伊，中科管理局卻自系爭工程估驗
    款中扣除429萬元，由伊負擔行政罰鍰共429萬元（下稱系爭
    罰鍰）而受有損害，中科管理局則無法律上原因受有未支出
    429萬元之利益。伊因系爭工程向臺中市烏日區○○里（下稱○
    ○里）住戶支付自來水接管補助費共2,336,000元（包含第一
    階段89戶之2,136,000元，及嗣後追加8戶之20萬元，下稱系
    爭自來水接管補助費）而受有損害，然依據系爭工程施工規
    範第01000章第2.3.2(18)條、97年7月15日「中科園區（台
    中基地）污水管相關議題會議紀錄」及「科學工業園區管理
    局補助地方政府建設經費處理原則」，系爭自來水接管補助
    費應由中科管理局負擔，中科管理局無法律上原因受有未支
    出2,336,000元之利益。伊因系爭工程之S25工作井管線遷移
    工程支付電信管線遷移費予新○○資通股份有限公司（下稱新
    ○○公司）共280,164元、和信○○股份有限公司（嗣與遠○○○股
    份有限公司合併，下稱遠○電信公司）共963,843元（以下合
    稱系爭電信管線遷移費），而受有合計1,244,007元之損害
    ，惟依據「中部科學工業園區台中基地開發工程－污水放流
    管線工程第三標台中縣烏日鄉○○路S5工作井至台中市南屯區
    ○○路S27工作井之間路段第3次管線遷移協調會」之會議記錄
    ，中科管理局已承諾支付系爭電信管線遷移費，中科管理局
    無法律上原因受有未支出1,244,007元之利益。系爭工程進
    行S1-a工作井試挖時，有台○○○股份有限公司（下稱台○公司
    ）與台○○○○股份有限公司（下稱台○公司）之管線應予遷移
    ，伊於98年1月13日依台○○○工程顧問股份有限公司（即系爭
    工程之設計及監造單位，下稱台○○○公司）要求進行遷移，
    並先行支付台○公司1,511,138元、台○公司350,239元（以下
    合稱系爭水電管線遷移費），而受有共計1,861,377元之損
    害，然依據施工規範第01000章第2.3.2(18)條規定，系爭水
    電管線遷移費應由中科管理局負擔，中科管理局無法律上原
    因受有未支出1,861,377元之利益。
二、關於情事變更原則部分：系爭契約之工期為開工後990天，
    伊於94年8月22日開工，然因地方民眾抗爭、春節禁挖、管
    線遷移、颱風及豪雨等因素，經中科管理局核定同意展延工
    期7次，共計1,160天，而於100年8月20日完工，101年7月13
    日驗收合格，中科管理局於102年4月24日核發工程結算驗收
    證明書。伊因展延工期1,160天而受有增加直接工程費支出
    之損害，爰依系爭契約第3條第㈢項約定、民法第227條之2第
    1項規定，請求中科管理局給付伊展延工期所增加之直接工
    程費18,710,512元，扣除原判決已准許之13,260,821元，中
    科管理局應再給付伊5,449,691元；及於本院追加請求直接
    工程費215,944元。又伊因展延工期而受有增加間接工程費
    支出之損害，其中工程品質管制費部分增加7,499,856元，
    扣除原判決已准許之6,233,276元，中科管理局應再給付伊1
    ,266,580元；工程綜合保險費部分增加6,237,907元，扣除
    原判決已准許之5,182,423元，中科管理局應再給付伊1,055
    ,484元；承包商利潤、試驗及管理費部分增加24,253,252元
    ，扣除原判決已准許之17,660,615元，中科管理局應再給付
    伊6,592,637元；加值營業稅部分增加2,845,875元，扣除原
    判決已准許之2,116,857元，中科管理局應再給付伊729,018
    元。
三、綜上，爰依不當得利之法律關係，請求中科管理局再返還伊
    共9,731,384元之利益（國登公司之上訴聲明主張9,731,344
    元，見本院卷二第513頁）；及依系爭契約第3條第㈢項約定
    、民法第227條之2第1項規定，請求中科管理局再給付伊直
    接工程費共5,449,691元、間接工程費共8,914,701元，及追
    加請求中科管理局給付伊直接工程費215,944元，再以稅率
    百分之5加計上開直接及間接工程費之加值型營業稅（國登
    公司之上訴聲明主張共15,093,410元，見本院卷二第513頁
    ）。
參、中科管理局抗辯：
一、關於不當得利法律關係部分：系爭罰鍰乃因國登公司違反施
    工規範第02531章第3.1.3項規定，未依路權單位核發之挖掘
    道路許可內容為道路修復所致，可歸責於國登公司，且與展
    延工期無直接關係，伊本得依系爭契約第5條第㈢項約定自估
    驗款中扣抵；且國登公司應循行政救濟途徑對系爭罰鍰聲明
    不服。國登公司自行與○○里里長簽立之文件，不得作為請求
    系爭自來水接管補助費之依據。況國登公司未先行會同伊及
    相關事業單位共同會勘並作成紀錄，依施工規範第01000章
    第2.3.2(18)條，伊無負擔系爭自來水接管補助費、電信管
    線遷移費及水電管線遷移費其中台○公司管線部分之義務。
    至於台○公司管線部分，國登公司雖有提出會勘紀錄，但所
    提出之單據與相關規定不符。上開費用之性質均屬承攬人之
    報酬或其墊款，應適用民法第127條第7款規定2年之消滅時
    效期間。系爭契約第5條第㈠項第3款約定「於驗收後30日內
    付款」，其文義僅在提醒伊付款期程。系爭工程自101年4月
    20日起驗收，於101年7月13日驗收完畢，國登公司斯時已知
    悉系爭工程驗收合格而可行使上開費用之請求權；至遲亦於
    其收受伊發函台○○○公司驗收合格副本之101年7月25日即已
    知悉系爭工程驗收合格而可行使，然其迨至103年8月4日始
    提起本件訴訟，已罹於時效，爰主張時效抗辯。
二、關於情事變更原則部分：國登公司就系爭工程與其另得標之
    第二標工程共用工務所，因展延工期所增加之費用支出與第
    二標工程有所重疊，不得僅以展延工期日數之比例作為計算
    基礎。系爭契約已約定系爭工程之工作範圍、報酬及計算方
    式，國登公司僅得依系爭契約之約定請求中科管理局補償，
    不得再主張情事變更原則。臺灣省土木技師公會108年9月24
    日(108)省土技字第5329號補充鑑定報告書第一冊未具體說
    明衡量之標準、計算公式及其依據，內容並不完整，無法判
    斷是否與臺灣省土木技師公會106年2月18日(106)省土技字
    第676號鑑定報告書內容有所重疊；且未考量系爭工程採最
    有利標之決標方式，及國登公司提出之服務建議書已就居民
    抗爭、管線遷移及颱風等問題提出應對方式，兩造已就可能
    發生之風險分配有所約定，非締約當時所無法預料。施工規
    範已規定國登公司應負擔停工所需維護、風險負擔及為完工
    所支出之費用；系爭契約第17條第㈤項第4款、同條第㈥項、
    第21條第㈩項約定，因非可歸責於國登公司之情形致未能履
    約時，國登公司得請求補償因此增加之必要費用，系爭契約
    條款並無顯失公平之情形。系爭工程於101年7月13日驗收完
    畢時，國登公司即可知悉有無因展延工期而增加支出之情事
    ，因而可行使上開費用之請求權，其情事變更形成權之除斥
    期間，應類推適用民法第127條第7款關於時效期間之規定。
    而國登公司係於本件起訴後之104年1月4日始依民法第227條
    之第2第1項規定請求上開費用，已逾2年除斥期間。
肆、原審為國登公司一部勝訴、一部敗訴之判決，即國登公司依
    民法第227條之2第1項規定，請求中科管理局給付如原判決
    附表一、二所示直接及間接工程費暨其營業稅共44,453,992
    元部分，為有理由，而予准許，並依兩造之聲請，分別酌定
    相當擔保金額為准、免假執行之宣告；另駁回國登公司逾上
    開部分之請求及假執行之聲請。國登公司就其敗訴部分提起
    一部上訴，中科管理局亦就其敗訴部分提起上訴。國登公司
    之上訴聲明為：㈠原判決關於駁回國登公司下開第二項之訴
    部分廢棄；㈡中科管理局應再給付國登公司24,824,754元，
    及其中9,731,344元自起訴狀繕本送達翌日起；其餘15,093,
    410元自判決確定翌日起，均至清償日止，按年息百分之5計
    算之利息；㈢願供擔保，請准宣告假執行。另追加起訴部分
    聲明為：中科管理局應給付國登公司215,944元，及自判決
    確定翌日起至清償日止按年息百分之5計算之利息。中科管
    理局則答辯聲明：㈠上訴及追加之訴均駁回；㈡如受不利判決
    ，願供擔保，請准免為假執行之宣告。中科管理局之上訴聲
    明為：㈠原判決不利於中科管理局部分廢棄；㈡上開廢棄部分
    ，國登公司於第一審之訴駁回。國登公司則答辯聲明：上訴
    駁回。
伍、兩造經本院整理及簡化爭點，並告知爭點整理協議與爭點整
    理結果效力之不同後，同意成立爭點整理協議如下（見本院
    卷一第164至166頁、第284至287頁；本院卷二第6至7頁、第
    558頁；本院卷三第9頁）：
一、兩造不爭執事項： 　
  ㈠國登公司於94年8月3日與中科管理局簽訂「台中基地汙水放
    流管線工程第三標」（即系爭工程）之工程採購契約（即系
    爭契約），自94年8月22日開工，100年8月20日實際竣工，
    並於101年7月13日完成驗收。
  ㈡國登公司因系爭工程之S25工作井電信管線遷移工程，支付遠
    ○電信公司963,843元、新○○公司280,164元。
  ㈢中科管理局因系爭工程受臺中市政府建設局行政裁罰429萬元
    ，中科管理局自應給付予國登公司之第60期（99年12月份）
    估驗款中扣除393萬元；第61期（100年1月份）估驗款中扣
    除36萬元。
  ㈣系爭工程因居民抗爭、颱風及變更設計等因素，經中科管理
    局核准展延工期1,160天。
  ㈤系爭工程先後7次展延工期之原因如下：
　⒈第一次展延267天，為94年11月20日至95年8月13日，主因為
    沿線居民抗爭及要求放流管線變更路線致無法施工且影響工
    期。
　⒉第二次展延10.5天，為96年2月17日至同年月23日共7天，96
    年6月29日共1天、96年8月18日共1天、96年10月6日下午至
    同年月7日共1.5天，主因為配合公路局春節疏運需求、台○
    公司停電及颱風等因素而無法施工。
　⒊第三次展延132天，包含S3工作井延長至S5工作井所需工期共
    92天、97年1月30日至同年2月21日共23天、97年3月12日至
    同年月22日共11天、97年7月18日、同年月28日、同年9月13
    至14日、同年月28至29日，主因為S3工作井考量○○路上台電
    等地下管線眾多及外單位用地取得時程不確定，經決議北移
    至S5工作井位置，及受春節禁挖、總統大選禁挖、颱風等因
    素影響。
　⒋第四次展延500天，自98年6月21日中午至99年11月3日中午，
    主因為沿線居民及民意代表抗爭S13工作井至S25工作井原設
    計採推進、明挖施工，變更為潛盾工程。
  ⒌第五次展延11.5天，為98年8月7日至同年月9日共3天；99年2
    月12日中午至同年月20日共8.5天，主因為颱風及春節禁挖
    。
  ⒍第六次展延66天，為98年6月26日至同年7月8日共13天；98年
    9月4日至同年10月26日共53天，主因為沿線居民抗爭要求中
    科管理局裝設自來水。
  ⒎第七次展延173天，為99年11月22日至同年月28日共7天；100
    年1月26日至同年2月17日共23天；100年2月18日至同年3月2
    日、同年3月25日、同年5月11至13日共17天；98年8月31日
    至同年11月17日、98年12月28日至99年3月1日、99年4月21
    日至同年8月23日共126天；主因為配合春節禁挖，其中17天
    及126天部分係因非理性之群眾抗爭。
  ㈥國登公司於101年10月8日向中科管理局請領工程尾款，中科
    管理局於101年11月7日給付第69期（末期）估驗款，該第69
    期估驗款即為工程尾款。
二、兩造爭執事項： 
　㈠國登公司依不當得利法律關係，請求中科管理局返還由國登
    公司代繳之行政罰鍰429萬元，是否有理由？
  ㈡國登公司依不當得利法律關係，請求中科管理局返還由國登
    公司代為支出之○○里住戶自來水接管補助費2,336,000元，
    是否有理由？
  ㈢國登公司依不當得利法律關係，請求中科管理局返還由國登
    公司代為支出之系爭工程S25工作井電信管線遷移費1,244,0
    07元，是否有理由？
　㈣國登公司依不當得利法律關係，請求中科管理局返還由國登
    公司代為支出之系爭工程S1-a工作井水電管線遷移費1,861,
    377元，是否有理由？
　㈤國登公司依民法第227條之2第1項規定，請求中科管理局給付
    直接工程費18,926,456元（此部分於原審請求金額為18,710
    ,512元，原判決命中科管理局給付13,260,821元，國登公司
    上訴請求中科管理局再給付5,449,691元，復於第二審追加
    請求215,944元），是否有理由？
  ㈥國登公司依民法第227條之2第1項規定，請求中科管理局給付
    工程品質管制費7,499,856元（此部分原決判命中科管理局
    給付6,233,276元，國登公司上訴請求中科管理局再給付1,2
    66,580元），是否有理由？
  ㈦國登公司依民法第227條之2第1項規定，請求中科管理局給付
    工程綜合保險費6,237,907元（此部分原判決命中科管理局
    給付5,182,423元，國登公司上訴請求中科管理局再給付1,0
    55,484元），是否有理由？
  ㈧國登公司依民法第227條之2第1項規定，請求中科管理局給付
    承包商利潤、試驗及管理費24,253,252元（此部分原判決命
    中科管理局給付17,660,615元，國登公司上訴請求中科管理
    局再給付6,592,637元），是否有理由？
  ㈨國登公司依民法第227條之2第1項規定，請求中科管理局給付
    加值型營業稅2,845,875元（此部分原判決命中科管理局給
    付2,116,857元，國登公司上訴請求中科管理局再給付729,0
    18元），是否有理由？
  ㈩國登公司上開㈠至㈣項所示之請求，其請求權是否罹於時效？
    上開㈤至㈨所示之請求，其情事變更之形成權是否已逾除斥期
    間？
陸、得心證之理由： 
一、國登公司依不當得利法律關係，請求中科管理局返還由國登
    公司代繳之行政罰鍰429萬元，並無理由：
　㈠兩造對於中科管理局因系爭工程受臺中市政府（建設局）行
    政裁罰429萬元，中科管理局自應給付予國登公司之第60期
    （99年12月份）估驗款中扣除393萬元；第61期（100年1月
    份）估驗款中扣除36萬元等情均不爭執（不爭執事項㈢參照
    ）。國登公司主張：因民眾抗爭而無法於路權核准時間內將
    路面恢復原狀，中科管理局亦未協助申請路權展延許可，故
    系爭罰鍰應由中科管理局負擔。中科管理局則主張：系爭罰
    鍰乃肇因於國登公司之行為，且與系爭工程展延工期無直接
    關係，中科管理局就系爭罰鍰無須負責。茲查：
　⒈系爭工程因於臺中市南屯區○○路段「未於規定期限內修復道
    路」及「面層未壓實整平」，經臺中市政府（建設局）依據
    市區道路條例第27條、第33條及臺中市政府違反市區道路條
    例事件裁罰基準表第4項第2款等規定為行政裁罰共95次（下
    稱系爭95次裁罰）等情，有中科管理局函文、臺中市政府函
    文、臺中市政府行政裁處書、臺中市道路挖掘違規作業改善
    通知單、管線單位違規作業名單、現場照片、臺中市政府暨
    所屬機關行政罰鍰通知單、臺中市政府建設局函文、臺中市
    政府建設局行政裁處書、臺中市政府建設局行政罰鍰收據、
    臺中基地污水放流管線工程第三標罰鍰統計表（序號1至95
    ）等在卷可憑（見原審卷四第35至331頁）。國登公司亦自
    陳系爭95次裁罰中有6次肇因於「道路面層未壓實整平」（
    即序號1、2、92、93、94、95），其餘89次則肇因於「未於
    期限修復道路」。從而，中科管理局主張系爭罰鍰係因國登
    公司違反施工規範第02531章第3.1.3條規定：「承包商須依
    據路權單位核發之挖掘道路許可內容與注意事項等規定確實
    辦理施工」（見原審卷三第356頁），未依路權單位核發之
    挖掘道路許可內容為道路修復所致，係可歸責於國登公司，
    自屬有據。
　⒉國登公司雖主張因民眾抗爭等原因致系爭工程展延工期達1,1
    60天，此不可歸責於伊；且中科管理局未協助伊申請路權展
    延許可，故其中89次肇因於未於期限修復道路之裁罰應由中
    科管理局負擔。惟依施工規範第01000章第1.1.1(8)條規定
    ：「凡依法令規章規定須取得之證（執）照（如建築及使用
    執照、消防及勞工安檢、危險工作場所審查及施工安全評估
    報告、道路開挖許可、交通維持計畫等）承商均應負責辦理
    取得，其費用已計入工程費內，不再給價」（見原審卷三第
    181頁），足見道路開挖許可應由國登公司負責辦理取得，
    中科管理局本無申請或協助申請道路開挖許可之義務。又「
    民眾抗爭」固可能影響系爭工程之施工進度，且為系爭工程
    展延工期原因之一（不爭執事項㈤參照），然此並不妨礙國
    登公司履行「於規定期限內修復道路」之義務，國登公司復
    未舉證證明「民眾抗爭」與「未於期限修復道路」間有何直
    接因果關係，則其上開所辯，自難憑採。
　⒊參以證人陳仁增於原審104年4月8日準備程序到庭具結證稱：
    伊任職於台○○○公司，且為系爭工程的監造專案工程師，負
    責審查國登公司之施工計畫，及監督國登公司之施工內容有
    無符合契約。依系爭契約，如果系爭罰鍰可歸責於承商，就
    由承商負責等語（見原審卷五第10至11頁）。依上所述，系
    爭罰鍰既因可歸責於國登公司之事由而致生，則中科管理局
    自無因國登公司支出系爭罰鍰而受有利益。
　㈡再者，縱如國登公司所主張中科管理局無法律上原因而受有
    未支出系爭罰鍰之利益。然承攬人之報酬及其墊款請求權，
    因2年間不行使而消滅；消滅時效，自請求權可行使時起算
    ，民法第127條第7款、第128條前段定有明文。倘系爭罰鍰
    為定作人即中科管理局應給付之款項，依施工規範第01000
    章第1.1.1(8)條規定，道路開挖許可之相關費用已計入工程
    費內而屬工程費之一部，則系爭罰鍰乃違反道路開挖許可所
    生之費用，其性質應同屬承攬人之報酬及其墊款，依民法第
    127條第7款規定，其請求權因2年間不行使而消滅。茲查：
　⒈兩造均不爭執系爭工程於100年8月20日實際竣工，並於101年
    7月13日完成驗收（不爭執事項㈠參照）。而觀諸101年7月13
    日之驗收缺失改善複驗紀錄（下稱系爭複驗紀錄）雖記載：
    「101年7月13日上午10時起至是日15時，針對本工程101年4
    月12日驗收時所開立之缺失，承商改善完成之成果，進行複
    驗」、「本工程驗收合格日期：101年7月13日」等語，然其
    上除有紀錄人員、國登公司工地負責人及專任工程人員、協
    驗人員即台○○○公司人員及主驗人員之簽名外，尚有中科管
    理局監驗人員即政風室、會計室人員之核章（見本院卷二第
    119頁）。依此可知，國登公司主張系爭複驗紀錄尚須經中
    科管理局送請其內部政風室、會計室審核後始能確知是否驗
    收合格等情，應堪採信。是以中科管理局主張國登公司於10
    1年7月13日即可知悉系爭工程已驗收合格云云，尚非可採。
　⒉對照中科管理局於101年7月25日以中營字第1010017198號函
    之正本檢送系爭系爭複驗紀錄予台○○○公司，該函副本則送
    達國登公司及其中科工務所、中科管理局會計室、政風室、
    營建組，其主旨欄載明：「台中基地污水放流管線工程第三
    標」經101年7月13日驗收合格，檢送驗收（複驗）紀錄1式4
    份等語（本院卷二第115至121頁）；及台○○○公司於101年8
    月6日以(101)中科第01448號函之正本檢送系爭複驗紀錄予
    國登公司及其中科污水放流管工務所，其主旨欄載明：有關
    「台中基地污水放流管線工程第三標」經101年7月13日驗收
    合格，檢送驗收（複驗）紀錄乙式一份，及說明欄載明：依
    據中部科學工業園區管理局101年7月25日中營字第10100171
    98號函（副本諒達）辦理等語（見本院卷二第53頁），可推
    知系爭複驗紀錄之副本業經中科管理局以101年7月25日中營
    字第1010017198號函送達予國登公司，而國登公司對此亦不
    爭執（見本院卷三第31頁）。是以國登公司主張其於101年8
    月7日始收受系爭複驗紀錄云云，自不足採。而中科管理局
    既然於101年7月25日以上開函文正本檢送系爭複驗紀錄予台
    ○○○公司，並將該函文副本送達國登公司及其中科工務所，
    則國登公司自斯時起應已確知系爭工程已驗收合格，因而已
    得行使承攬人之報酬及墊款請求權。準此，國登公司之上開
    請求權，其時效應自101年7月25日起算。然國登公司遲至10
    3年8月4日始起訴請求中科管理局給付系爭罰鍰而行使承攬
    人之報酬及墊款請求權（見原審卷一第1至2頁），已罹於2
    年時效期間，中科管理局為時效抗辯，依民法第144條第1項
    規定，國登公司自不得再請求中科管理局給付。
二、國登公司依不當得利法律關係，請求中科管理局返還由國登
    公司代為支出之○○里住戶自來水接管補助費2,336,000元，
    並無理由：
  ㈠國登公司主張其因系爭工程而向○○里住戶支付自來水接管補
    助費共2,336,000元等情，有國登公司101年12月22日國登中
    科三字第1000209號函暨所附之烏日鄉○○村申請自來水接管
    補助款計畫書（含77戶之名冊）、98年10月10日及99年4月9
    日協議書、支票及其簽收證明在卷可憑(見原審卷一第154頁
    反面至第160頁反面)。觀諸國登公司與○○村（現已改制為○○
    里）村長陳○南於98年10月10日簽署之協議書載明：「甲方
    國登營造股份有限公司及乙方○○村辦公室，關於行政院國家
    科學委員會中部科學工業園區管理局，因中科放流管線工程
    ，承諾回饋予○○村村民申請自來水管線安裝之敦親睦鄰費用
    新台幣2,136,000元，…中部科學工業園區管理局完成上開敦
    親睦鄰預算前，由甲方先行代辦自來水管線安裝之申請事宜
    。…於代辦前，甲方交付如附件所示支票二紙…予乙方，由村
    長陳○南先生代為受領，作為擔保。…於完成自來水管線安裝
    申請後，退還上開甲方所開立之支票」等語（見原審卷一第
    160頁反面）；及99年4月9日協議書載明：「○○村已先申裝
    戶計8戶，申裝金額共計約新台幣20萬元，國登營造股份有
    限公司…同意於民國99年4月13日以現金先行代為支付前述款
    項（以自來水公司單據金額支付）」等語（見原審卷一第15
    8頁），則國登公司上開主張，堪信屬實。
　㈡依施工規範第01000章第2.3.2(18)條規定：「本工程施工範
    圍內如有電力桿線、電話桿線、水管、油管、瓦斯管等公共
    設施，若於施工前未能發現，或因配合本工程施工仍有未為
    有關單位遷移或處理者，承商應暫時停止工作並向工地工程
    司報告，會同本工程之業主與公共設施主管機關實地會勘並
    作成紀錄，由業主協調各該公共設施主管機關辦理遷移或處
    理，其遷移費用由業主或該公共設施主管機關負擔。」(見
    原審卷一第309頁正反面)，可知系爭工程就公共設施管線（
    包括電力桿線、電話桿線、水管、油管、瓦斯管等）之遷移
    費用應由中科管理局（或該公共設施主管機關）負擔。又依
    97年7月15日召開之「中科園區（台中基地）汙水管相關議
    題會議紀錄」，其結論欄載明：「從95年1月開始，中科園
    區汙水管施工致沿線住戶（烏日鄉○○村、○○村、○○村及○○鄉
    六個村）民生用水受到影響部分，如住戶已先行向自來水公
    司申設自來水之費用，得檢附自來水公司開立之收據或憑證
    ，送鄉公所轉請中科管理局辦理補助」等語(見原審卷一第1
    60頁)，堪認系爭自來水接管補助費用應向中科管理局申請
    補助。中科管理局否認系爭自來水接管補助費係用在系爭工
    程，中科管理局無負擔系爭自來水接管補助費之義務云云，
    自屬無據。
　㈢系爭自來水接管補助費乃系爭工程所衍生之費用，而由國登
    公司代中科管理局先行給付予○○里住戶，其性質應屬承攬人
    之墊款，應適用民法第127條第7款之2年時效規定。而國登
    公司於101年7月25日即得行使該承攬人墊款請求權，已如上
    述，則國登公司遲至103年8月4日始起訴請求中科管理局給
    付系爭自來水接管補助費而行使承攬人墊款請求權（見原審
    卷一第1至2頁），已罹於2年時效期間，中科管理局既為時
    效抗辯，國登公司自不得再為請求。
三、國登公司依不當得利法律關係，請求中科管理局返還由國登
    公司代為支出之系爭工程S25工作井電信管線遷移費1,244,0
    07元，並無理由：
  ㈠國登公司因系爭工程之S25工作井電信管線遷移工程，支付遠
    ○電信公司963,843元、新○○公司280,164元，共支出系爭電
    信管線遷移費1,244,007元，此為兩造所不爭執（不爭執事
    項㈡參照）；且據施工規範第01000章第2.3.2(18)條規定，
    及97年1月7日所召開「中部科學工業園區台中基地開發工程
    －污水放流管線工程第三標台中縣烏日鄉○○路S5工作井至台
    中市南屯區○○路S27工作井之間路段第3次管線遷移協調會」
    之會議記錄，其決議事項第5項載明：「相關管線遷移預算
    （台電、瓦斯、電信、自來水管線）請管線單位提報管理局
    憑辦」等語（見原審卷一第214頁），足見中科管理局已承
    諾支付系爭電信管線遷移費。
　㈡中科管理局雖主張國登公司未先行會同中科管理局及相關事
    業單位共同會勘並作成紀錄，中科管理局無負擔系爭電信管
    線遷移費之義務云云。惟據台○○○公司於101年7月26日發函
    予國登公司，其主旨欄載明：「有關『中部科學工業園區台
    中基地開發工程污水放流管線工程第三標』貴公司請領S25工
    作井辦理遠○○○股份有限公司、新○○資通股份有限公司管線
    遷移工程暫墊付款乙案，請依說明二提送完整資料」，其說
    明欄第二項則載明：「請依前揭施工規範規定重新提送：⑴
    會同本工程之業主與公共設施主管機關實地會勘紀錄及⑵管
    線遷移工程之發票（或收據），俾憑辦理」（見原審卷一第
    237頁）；國登公司則於101年8月8日回函予台○○○公司，其
    說明欄第三項載明：「隨函檢附管線所屬單位實地會勘紀錄
    乙式乙份、遠○○○股份有限公司、新○○資通股份有限公司工
    程結算明細表乙式乙份」（見原審卷一第237頁反面），其
    所附實地會勘紀錄則與上開97年1月7日「中部科學工業園區
    台中基地開發工程－污水放流管線工程第三標台中縣烏日鄉○
    ○路S5工作井至台中市南屯區○○路S27工作井之間路段第3次
    管線遷移協調會」之會議記錄內容相同，其上並有新○○公司
    、遠○電信公司與會人員之簽名（見原審卷一第240頁反面至
    242頁），堪認國登公司已依施工規範第01000章第2.3.2(18
    )條規定提出會勘紀錄，但因故不符台○○○公司之要求，致未
    核撥系爭電信管線遷移費予國登公司。從而，中科管理局上
    開所辯，自無所據。
　㈢然系爭電信管線遷移費乃系爭工程所衍生之費用，而由國登
    公司代中科管理局先行給付予新○○公司、遠○電信公司，其
    性質應屬承攬人之墊款，應適用民法第127條第7款之2年時
    效規定。而國登公司於101年7月25日即得行使該承攬人墊款
    請求權，已如上述，則國登公司遲至103年8月4日始起訴請
    求中科管理局給付系爭電信管線遷移費而行使承攬人墊款請
    求權（見原審卷一第1、3頁），已罹於2年時效期間，中科
    管理局既為時效抗辯，國登公司自不得再為請求。
四、國登公司依不當得利法律關係，請求中科管理局返還由國登
    公司代為支出之系爭工程S1-a工作井水電管線遷移費1,861,
    377元，並無理由：
  ㈠國登公司主張其因系爭工程支付台○公司1,511,138元、台○公
    司350,239元，共支出系爭水電管線遷移費1,861,377元等情
    ，有98年1月17日台○公司收據、98年3月13日台○公司三聯式
    統一發票在卷足憑（見原審卷一第300頁正反面），堪信為
    真。而依施工規範第01000章第2.3.2(18)條規定，系爭水電
    管線遷移費應由中科管理局負擔，已如前述。
　㈡再觀諸97年9月16日「中科污水放流管三標S1-2工作井（R117
    0處）自來水管遷會勘紀錄」，會勘單位有台○公司第四區管
    理處沙鹿營運所、台○○○公司及國登公司，會勘結論第3點載
    明：「國登公司正式具文至台灣自來水公司第四區管理處沙
    鹿營運所申請管遷，並載明該項管遷費用暫由國登公司支付
    後，再依支付憑證向中科管理局核銷歸墊。」（見原審卷一
    第273頁）；98年1月9日「台中基地開發工程污水放流管線
    工程第三標」S1-a工作井台電管遷協調會議記錄，參加人員
    有台○公司、台○○○公司及兩造（見原審卷一第262頁反面）
    。且證人陳仁增於原審證稱：自來水管線遷移的現場會勘就
    是原審卷一第273頁這份會議記錄；台電管線遷移的現場會
    勘就是原審卷一第262頁反面這份會議記錄等語（見原審卷
    五第13頁反面）。況依97年12月25日「中科台中基地污水放
    流管線工程第三標」施工協調會之會議記錄，其所附「會議
    結論追蹤表」第4頁之會議決議事項編號000000-0載明：「S
    1a工作井自來水、台電管遷」、「國登公司預定98.01.02前
    完成」，簽到簿中亦有兩造及台○○○公司與會人員之簽名（
    見原審卷一第261頁正反面），則倘若先前國登公司並無進
    行實地會勘，應無可能於97年12月25日施工協調會中決議進
    行水電管線之遷移。基上，中科管理局辯稱國登公司未依施
    工規範第01000章第2.3.2(18)條規定提出會勘紀錄云云，亦
    不足採。
　㈢然系爭水電管線遷移費乃系爭工程所衍生之費用，而由國登
    公司代中科管理局先行給付予台○公司、台○公司，其性質應
    屬承攬人之墊款，應適用民法第127條第7款之2年時效規定
    。而國登公司於101年7月25日即得行使該承攬人墊款請求權
    ，已如上述，則國登公司遲至103年8月4日始起訴請求中科
    管理局給付系爭水電管線遷移費而行使承攬人墊款請求權（
    見原審卷一第1、4頁），已罹於2年時效期間，中科管理局
    既為時效抗辯，國登公司自不得再為請求。
五、國登公司依民法第227條之2第1項規定，請求中科管理局給
    付直接工程費18,926,456元（含追加部分）、工程品質管制
    費7,499,856元、工程綜合保險費6,237,907元、承包商利潤
    、試驗及管理費24,253,252元，暨上開費用之加值型營業稅
    2,845,875元部分，已逾除斥期間，均為無理由：
  ㈠按當事人依民法第227條之2情事變更原則之規定，請求法院
    增加給付者，乃為形成之訴，當事人行使該形成權之除斥期
    間，雖法無明定，然此規定究為例外救濟之制度，契約當事
    人若長久處於可能遭受法院判命增減給付之不確定狀態，顯
    非所宜，審酌本條係為衡平而設，且規定於債編通則，解釋
    上自應依各契約之性質，參考債法就該契約權利行使之相關
    規定定之。而關於承攬契約之各項權利，立法上咸以從速行
    使為宜，除民法第127條第7款規定承攬人之報酬因2年間不
    行使而消滅外，同法第514條就定作人、承攬人之各項權利
    （包括請求權及形成權）行使之期間，均以1年為限。職是
    ，承攬人基於承攬契約，依情事變更原則請求增加給付，亦
    宜從速為之。參酌原報酬請求權之時效期間為2年，承攬人
    請求增加給付，其性質與原報酬無異，其除斥期間應以2年
    為宜。又該項權利之行使，既以契約成立後，情事變更，非
    當時所得預料，依其原有效果顯失公平為要件，則關於除斥
    期間之起算，自應以該權利完全成立時為始點（最高法院10
    6年度台上字第2716號民事判決意旨參照）。
　㈡兩造均不爭執系爭工程因居民抗爭、颱風及變更設計等因素
    ，經中科管理局核准展延工期7次共1,160天，而於100年8月
    20日實際竣工，並於101年7月13日完成驗收（不爭執事項㈠
    、㈣、㈤參照），衡情自101年7月13日起應不至於再發生增加
    支出費用之情事。而國登公司最早可知悉系爭工程經驗收合
    格之時間應為101年7月25日，已如前述，則通觀系爭契約全
    文，斟酌訂定契約當時及其他一切證據資料，契約主要目的
    及經濟價值全盤觀察，於本件承攬情形，國登公司依民法第
    227條之2第1項規定可得行使之形成權除斥期間，應自101年
    7月25日起算，始符合公平及誠信原則。
　㈢基上，國登公司係於101年7月25日即得行使民法第227條之2
    第1項規定之形成權，然其遲至103年8月4日始起訴主張因展
    延工期1,160天而受有增加直接及間接工程費支出之損害，
    並請求中科管理局給付上開直接及間接工程費（起訴當時之
    請求權基礎為民法第179條，嗣於104年1月4日始以準備書㈡
    狀表明依民法第227條之2第1項規定為請求，見原審卷一第1
    、5頁；卷二第102至104頁），顯已逾2年除斥期間，故國登
    公司自不得再依上開規定為請求。
六、綜上所述，國登公司依不當得利法律關係，請求中科管理局
    給付系爭罰鍰、自來水接管補助費、電信管線遷移費及水電
    管線遷移費；及依民法第227條之2第1項規定，請求中科管
    理局給付直接及間接工程費暨其加值型營業稅，均為無理由
    ，不應准許。原審未審酌國登公司依民法第227條之2第1項
    規定請求中科管理局給付直接及間接工程費暨其加值型營業
    稅部分已逾2年除斥期間，而為中科管理局一部敗訴之判決
    ，容有未洽，中科管理局上訴意旨指摘原判決此部分不當，
    求予廢棄改判，為有理由，爰由本院廢棄改判如主文第二項
    所示。而原審就上開不應准許部分，駁回國登公司之請求及
    假執行之聲請，並無不合，國登公司上訴意旨指摘原判決此
    部分不當，求予廢棄改判，為無理由，應駁回其上訴。另國
    登公司追加之訴部分，亦為無理由，應併予駁回。
七、本件事證已臻明確，兩造其餘攻擊、防禦方法及所提出之各
    項證據資料，核與判決結果不生影響，爰不逐一論述，附此
    敘明。
柒、結論：本件國登公司之上訴及追加之訴，均為無理由；中科
    管理局之上訴，為有理由，爰判決如主文。
中　　華　　民　　國　　110 　年　　11　　月　　30　　日
                    工程法庭    審判長法　官  游文科
                                      法　官  李慧瑜
                                      法　官  楊珮瑛
以上正本係照原本作成。                             
國登公司得上訴（上訴所得受之利益逾新臺幣150萬元）。
如對本判決上訴，須於收受判決送達後20日內向本院提出上訴書
狀，其未表明上訴理由者，應於提出上訴後20日內向本院提出上
訴理由書（須按他造人數附具繕本）。因疫情而遲誤不變期間，
得向法院聲請回復原狀。
上訴時應提出委任律師為訴訟代理人之委任狀。具有民事訴訟法
第466條之1第1項但書或第2項之情形為訴訟代理人者，另應附具
律師及格證書及釋明委任人與受任人有該條項所定關係之釋明文
書影本。如委任律師提起上訴者，應一併繳納上訴審裁判費。
                                      書記官　賴成育
中　　華　　民　　國　　110 　年　　11　　月　　30　　日